臺灣高雄地方法院民事判決　　　　　　　94年度訴字第2716號
原　　　告　甲○○
訴訟代理人　蘇俊誠律師
　　　　　　蘇榮達律師
被　　　告　財政部國有財產局台灣南區辦事處
法定代理人　林懋傑
訴訟代理人　黃祖裕律師
當事人間損害賠償等事件，本院於民國96年3月7日言詞辯論終結
，判決如下：
    主   文
原告之訴及假執行之聲請均駁回。
訴訟費用由原告負擔。
    事實及理由
壹、程序方面：
    被告之法定代理人已於民國95年1 月17日變更為林懋傑，有
    財政部95年1 月18日台財人字第9500030990號函在卷可稽 (
    見本院卷第174 頁)， 並已聲明承受訴訟，核無不合，應予
    准許，先此敘明。
貳、實體方面：
一、原告主張：
  (一)、被告於94年2 月5 日公告標售座落在高雄市○○區○○段
      九小段962 地號、面積1342平方公尺及同地段966 地號、
      面積741 平方公尺之二筆國有非公用土地（系爭土地），
      由原告甲○○於94年2 月24日以新台幣（下同）00000000
      0 元及0000000 0 元共計000000000 元得標承購系爭土地
      ；而價款部分係以原告參與投標時所繳交之保證金000000
      0 元（962 地號）、0000000 元（966 地號）抵繳價款之
      一部份，餘款則由原告先於94年3 月23日繳交000000 00
      元，再於94年5 月24日向華南商業銀行高雄分行（下稱華
      銀高雄分行）貸款000000000元繳清全部價款。
  (二)、被告投標須知之附表備註欄註記：「地上為竹子、果樹（
      香蕉、芒果、番石榴）等，按現狀點交，地上物由得標人
      自理」，並未告知系爭土地尚有第三人即方照祥、方文興
      、方文男、方天賜、方樹生等5 人（下稱方照祥等5 人）
      占有使用，且被告與該方照祥等5 人就系爭土地仍有耕地
      租賃契約所生之地價補償費、農作物補償費之糾紛，仍在
      訴訟中（鈞院94年度重訴字第544 號）。原告於投標前，
      曾詢問被告承辦人員有關投標須知附表備註欄所載地上物
      之相關細節，惟被告之承辦人員均未告知有上述補償費之
      爭議尚在訴訟及第三人占有之事實，隱瞞重要交易事實，
      直至原告得標後，被告始告知上情。被告對此等權利瑕疵
      遲遲不能排除，無法排除方照祥等5 人之占用，不能完全
      履行交付標的物之義務，致原告無法取得系爭土地之占用
      及使用。原告遂向方照祥等5 人提起返還土地訴訟，由鈞
      院以94年重訴第294 號受理在案，嗣於訴訟中成立和解，
      由原告給付35萬元予方照祥等5 人，該方照祥等5 人於94
      年10月6 日始依和解條件交還系爭土地。
  (三)、被告出售系爭土地予原告之前，即已明知系爭土地上存有
      第三人占有使用之瑕疵，且被告與該三人就系爭土地尚有
      因耕地租約所生之補償費糾紛尚在訴訟中，被告竟故意不
      告知上述瑕疵事實，且購買系爭土地後遭第三人向原告主
      張權利；爰依民法第353 條、第359 條、227 條、231 條
      第1 項規定，請求被告賠償因不完全給付、遲延給付致原
      告所生之損害，並依瑕疪擔保責任，請求減少價金。綜上
      ，被告應給付原告所受之損害包括利息損失929,419 元及
      排除第三人占用的損失680,492 元等情；爰聲明：被告應
      給付原告2,631,475 元，及自起訴狀繕本送達翌日即94年
      11月17日起至清償日止，按週年利率百分之5 計算之利息
      。並准供擔保宣告假執行。
二、被告主張：被告與第三人方照祥等5 人租佃爭議事件，早經
    最高法院確定判決認定已合法終止租約。被告並依平均地權
    條例第77條規定於83年6 月30日向鈞院提存地價補償費8,64
    7,310 元及農作物補償費228,945 元。方照祥等5 人繼續占
    有使用系爭土地應屬無權占有人。既屬無權占有人，則對系
    爭土地自不得主張任何權利，被告就第3 人之無權占有依法
    自無權利瑕疵擔保責任。再查，本件訂於94年2 月24日公開
    標售之系爭不動產，投標須知之附表備註欄註記：「地上為
    竹子、果樹（香蕉、芒果、番石榴）等，按現狀點交，地上
    物由得標人自理。」等語，係屬現狀標售，備註欄已載明地
    上物由得標人自理。而所謂現狀標售之土地係指第三人無權
    占有尚未收回之土地；現狀點交係指出賣人對無權占有土地
    之第三人之返還請求權讓與買受人以代交付，地上物之排除
    及補償事宜概由買受人自行處理及負擔。原告投標前既已知
    悉，此為兩造不爭之事實。出賣人對第三人之占有使用情形
    ，不負物之瑕疵擔保責任。原告標售時既由投標須知已明知
    系爭土地「按現狀點交，地上物由得標人自理。」，系爭土
    地既為不點交之土地，為第三人無權占有之土地，地上物之
    處理由拍定人與無權占有人自行協商解決，既無點交義務，
    當無給付遲延問題。被告已盡告知之義務，要無不完全給付
    之情形。綜上所述，縱認第三人無權占有系爭土地為物上瑕
    疵，然依民法第355 條規定，被告仍不負瑕疵擔保責任，原
    告主張請求損害賠償或減少價金2, 631,475元為無理由等語
    資為抗辯，並聲明：原告之訴及假執行之聲請均駁回，如受
    不利判決，請准供擔保免為假執行。
三、二造不爭執事項：
  (一)被告於94年2 月5 日公告標售坐落高雄市○○區○○段九小
    段962 地號、面積1342平方公尺及同地段966 地號；面積
    741 平方公尺之國有非公用不動產，由原告於94年2 月24
    日以000000000 元及00000000元共計000000000 元，價款部
    分，係由原告以參與投標時所繳之保證金0000000 元（962
    地號）、0000000 元（966 地號），於94年3 月23日繳交
    00000000元，再於94年5 月24日以向華銀高雄分行貸款0000
    00000 元繳清全部價款。被告於94年5 月18日將系爭土地所
    有權移轉登記為原告所有。
  (二)系爭土地投標須知之附表備註欄均註記：「地上為竹子、果
    樹（香蕉、芒果、番石榴）等，按現狀點交、地上物由得標
    人自理。」
  (三)原告於94年3 月間及7 月間至現場整理系爭土地，遭方照祥
    等人之阻撓，事後原告於94年8 月24日對方照祥提起返還土
    地訴訟，由本院以94年重訴字第294 號受理，嗣於94年10
    月5 日成立訴訟上和解，由原告給付350000元與方照祥等5
    人，方照祥等5人於94年10月6 日交還系爭土地。
  (四)如本件原告之訴有理由，被告同意利息自94年11月17日起算
    。
四、二造爭執事項如下：
  (一)原告主張被告應負擔權利瑕疵擔保責任，有無理由？
  (二)原告主張被告負有債務不履行之不完全給付，有無理由？
  (三)原告主張被告應負物之瑕疵擔保責任，有無理由？
  (四)原告依前開法律關係主張被告應給付0000000 元（利息損失
    、排除第三人佔有之損失），有無理由？茲分述如下：
五、原告主張被告負有債務不履行之不完全給付、權利瑕疵擔保
    、物之瑕疵擔保等責任，有無理由？
 (一) 按債務不履行，債務人所以應負損害賠償責任，係以有可歸
    責之事由存在為要件。故債權人苟證明債之關係存在，債權
    人因債務人不履行債務（給付不能、給付遲延或不完全給付
    ）而受損害，即得請求債務人負債務不履行責任，如債務人
    抗辯損害之發生為不可歸責於債務人之事由所致，即應由其
    負舉證責任，如未能舉證證明，自不能免責（參照最高法院
    29年上字第1139號判例意旨）。舉證責任之本質並非權利，
    乃當事人之「敗訴的危險負擔」，自不能以「主張」代替。
    易言之，負有舉證責任之當事人，於無法盡其舉證責任時，
    不能以主張其有利事實，要求法院依其主張代替其證明所主
    張有利事實之存在。又探求契約當事人之真意，應通觀契約
    全文，依誠信原則，從契約之主要目的及經濟價值等作全盤
    之觀察，若契約文字，有辭句模糊，或文意模稜兩可時，固
    不得拘泥於所用之辭句，但解釋之際，並非必須捨辭句而他
    求，倘契約文字業已表示當事人真意，無須別事探求者，即
    不能反捨契約文字更為曲解。
  (二)所謂「權利瑕疵」，指買賣的財產權上，帶有不該有的權利
    負擔，或者該權利根本不存在，無論何者，買受人都無法取
    得一個如買賣契約所約定的權利，故均可認為買賣標的上存
    有權利瑕疵。其態樣有（1） 權利自始客觀不存在（2）權
    利自始為他人所有（3） 權利上帶有他項物權負擔（4）權
    利上帶有他項債權負擔（5） 權利上帶有公法上限制。按民
    法第349 條規定：出賣人應擔保第三人就買賣之標的物，對
    於買受人不得主張任何權利。所謂不得主張任何權利，例如
    不得主張不動產所有權上之地役權、地上權、典權、抵押權
    ，動產所有權上之質權、留置權等是。又出賣人不履行民法
    第349 條所定之義務者，買受人得依關於債務不履行之規定
    ，行使其權利，民法第353 條亦定有明文。本件原告雖以第
    三人方照祥等5 人繼續占有系爭土地且就系爭土地主張補償
    費請求權云云，惟查，有關被告與第三人方照祥等5 人租佃
    爭議事件，早經最高法院87年6 月11日判決確定，並認定彼
    等已合法終止租約。有該案第一、二、三審民事判決書在卷
    為憑。被告前已並依平均地權條例第77條規定於83年6 月30
    日向法院提存地價補償費8,647,310 元及農作物補償費228,
    945 元，並有提存書在卷為憑。方照祥等5 人繼續占有使用
    系爭土地應屬無權占有人。而該前開事實，復經原告於94年
    3 月30日以台財產南處字第94001267 1號函文原告，告以方
    照祥等5 人就系爭土地已無租賃權，並為原告不爭執且可得
    查知之事實，則方照祥等5 人既屬無權占有人，對系爭土地
    自不得主張任何權利，自尚難以第三人無權占有土地遽認系
    爭土地於標售時存有何權利瑕疵，被告依法對系爭土地自無
    何權利瑕疵擔保責任。原告雖主張被告與第三人間尚有另案
    地價補償金事件涉訟中，然終止租約收回耕地與改良費、補
    償金間，並非立於互為對待給付之關係，自不發生同時履行
    抗辯問題（最高法院63年度台上字第828 號判決參照）。第
    三人不能主張同時履行抗辯，則不論另案訴訟有無理由，方
    照祥等5 人之占有既經終局裁判認已無合法占有權源，則其
    等繼續占有系爭土地即屬無權占有，並為原告標得系爭2筆
    土地時，已可得知且確定之事實，準此，倘出賣人移轉之系
    爭買賣標的物所有權，第三人係無占有之任何權源，則系爭
    2 筆土地雖被告與第3 人間縱有尚有另案地價補償金事件涉
    訟中，然被告所交付之系爭2 筆土地既非有權利受限制之情
    形，執此，本件系爭土地買賣契約成立當時權利並無瑕疵，
    被告空以方照祥等5 人對其提出就系爭2 筆土地有租賃權存
    在云云，自有違誤。
  (三)按因可歸責於債務人之事由，致為不完全給付者，債權人得
    依關於給付者，債權人得依關於給付遲延或給付不能之規定
    行使其權利，民法第227 條定有明文。而不完全給付之債務
    不履行責任，須因可歸責於債務人之事由致提出不符合債務
    本旨之給付始足當之。本件雖主張被告出售系爭土地予原告
    之前，土地上存有第三人占有使用之瑕疵，且被告與該三人
    就系爭土地尚有因耕地租約所生之補償費糾紛尚在訴訟中，
    被告竟故意不告知上述瑕疵事實，及至標買承購系爭土地之
    後，始發現瑕疵，且遭第三人主張權利等情，經查，被告標
    售系爭土地公告，其中第四、五宗之「不動產標示」記載：
    「高雄市○○區○○段九小段962 地號土地」、「高雄市○
    ○區○○段九小段966 地號土地」，又系爭2 宗標售公告之
    備註欄復均載明：「地上為竹子、果樹（香蕉、芒果、番石
    榴）等，按現狀點交，地上物由得標人自理」等語，已足表
    明：系爭土地上有地上物為竹子、果樹等經濟作物之種植情
    況，又竹子、果樹（香蕉、芒果、番石榴）等經濟作物，自
    非與雜草叢生之地可比擬，依一般社會通念自可得知系爭土
    地其上有他人在種植之情形，且系爭標售投標須知亦載明：
    「投標人自行至現場參觀」、「按現狀點交者，其地上物概
    得標人自理」「點交方式以書面點交為原則」等語，依被告
    就系爭標售公告備註欄之記載，顯已告知系爭土地上地上物
    之占用情形、現狀點交及得標人自理等情，對於投標人決定
    投標與否之重要事項既有如前開揭示，衡情，投標者自須至
    標的物現場參觀瞭解，以評估投標之風險。本件原告既仍為
    投標之意思表示，顯已至現場勘查及評估風險，其等事後始
    以系爭土地於得標後發現遭人無權占用，進而謂：被告故意
    不告知系爭土地有遭第三人占有之瑕疵，應依債務不履行負
    擔保責任，自屬無據。
  (四)再按買受人因重大過失而不知有民法第354 條第1 項所稱之
    瑕疵者，出賣人如未保證其無瑕疵時，不負擔保之責，同法
    第355 條第2 項前段定有明文。被告既業於投標須知上註明
    ：標售標的物，由投標人逕至現場自行參觀，且投標公告載
    明按照現狀點交標的物，可見被告並未保證該標的物無瑕疵
    。再者，系爭土地其上既有竹子、果樹等經濟作物，此為原
    告所是認。是原告至現場加以勘查，顯可得知有系爭土地上
    有他人種植之情形，且原告係高雄地區建築業界著名之公司
    之一，足見其非無投標常識之人。如稍加注意現場作物種植
    情形，即可得知系爭土地上應有他人占用之情形，又被告於
    投標公告及投標須知上已註明，按現狀點交，並促投標人自
    行至現場察看，已明使地上物原使用之一切權利義務關係，
    由承購人自行處理之意，足知並無故意隱瞞系爭土地有其他
    人占用之事實。至原告雖主張於投標前，曾詢問被告承辦人
    員有關投標須知附表備註欄所載地上物之相關細節，惟被告
    之承辦人員均未告知有上述補償費之爭議尚在訴訟及第三人
    占有之事實，隱瞞重要交易事實，直至原告得標後，被告始
    告知上情等語，惟查，證人楊瑞昌即原告承辦業人員到庭證
    稱：伊有按照招標須知打電話到被告處詢問，不知是誰接的
    ，但伊沒有詢問土地上有第三人占用之事等語（見本院卷第
    149 頁），與證人謝錦華即被告承辦人員到庭證述：電話進
    來詢問的人很多，沒有問及方照祥等人補償金訴訟的案件，
    記得有人問第三人占用土地的情形，伊有告知，另有人說到
    現場去看有一些人在現場阻撓，所以伊就叫對方要瞭解清楚
    ，電話中伊曾有向來查詢的說租約已經終止了，而且判決確
    定（見本院卷第222 頁）等語互核。顯認原告雖來電查詢惟
    並未詢及系爭土地第三人占用之情形，被告業務人員亦可能
    因之並未對未詢及之事多作說明。然以被告該批公告標售之
    土地多達25筆，且標售業務繁多，有意投標者眾，為公眾週
    知之事實，尚難科以被告能對所有來電皆可以細述綦詳，顯
    係以一問一答、有問必答之方式居多，亦合於常情，是原告
    業務員縱未鉅細糜遺告知土地情況，而查被告相關辦理標售
    業務之人員亦無刻意隱瞞系爭土地上他人占有之事實，是原
    告主張被告有刻意隱瞞重要交易事實云云，洵顯無據，而原
    告就是否有第三人占用使用乙節，既未主動問及，則以原告
    係建築業者，投標購買土地係其專業，對系爭土地上有經濟
    作物，必可注意其上有他人占用情形，竟未詳查，亦顯已欠
    缺普通人應有之注意義務，而有重大過失自明。綜上各節，
    依民法第355 條第2 項規定，系爭土地縱有第三人無權占有
    使用，被告自無須負瑕疵擔保責任。原告執之請求減少價金
    ，自非可採。
六、綜上所述，原告依民法第353 條、第354 條、第359 條、第
    227 條、231 條第1 項規定之不完全給付、給付遲延之債務
    不履行及出賣人瑕疵擔保責任等法律關係，請求被告賠償原
    告就投標系爭土地所生利息損失及其因排除第三人占用之損
    失共0000000 元及自起訴狀繕本送達翌日即94年11月17日起
    算之法定利息，為無理由，應予駁回。至其假執行之聲請，
    即失所附麗，自應一併予以駁回。
七、本件事證已臻明確，兩造其餘攻防及舉證核與結論不生影響
    ，爰不再一一論述。
八、據上論結：本件訴訟為無理由，依民事訴訟法第78條，判決
    如主文。
中　　華　　民　　國　　96　　年　　3 　　月　　28　　日
                  民事第五庭  法　官    陳銘珠
以上正本證明與原本無異。
如對本判決上訴，須於判決送達後20日內向本院提出上訴狀，同
時表明上訴理由（原判決所違背之法令及其具體內容或依訴訟資
料可認為原判決有違背法令之具體事實）；如已於本判決宣示後
送達前提起上訴者，應於判決送達後10日內補具上訴理由（均須
按他造當事人之人數附繕本）。
中　　華　　民　　國　　96　　年　　3 　　月　　28　　日
                              書記官    曾瓊玉
